【裁判字號】    95,抗,24
【裁判日期】    950127
【裁判案由】    拍賣抵押物強制執行
【裁判全文】
臺灣高等法院臺中分院民事裁定  95年度抗字第24號
抗  告  人  荷商柯金資產管理股份有限公司台灣分公司
法定代理人  雷馬克
                      之7
相  對  人  戊○○
                      7號7樓.
            丁○○
            乙○○
            甲○○
            丙○○
            己○○○
                      號
上列當事人間拍賣抵押物強制執行事件，抗告人對於民國94年
12月16日臺灣臺中地方法院94年度執字第51104號所為裁定，提
起抗告，本院裁定如下：
    主  文
原裁定廢棄。
    理  由
一、本件抗告意旨略以：如原裁定附表１編號３、４、６、７、
    ８所示土地，前經相對人戊○○（即土地所有權人）設定抵
    押予抗告人之前手即保證責任台中市第一信用合作社（以下
    稱台中市第一信用合作社），設定抵押後，由第三人翁華記
    股份有限公司營造如原裁定附表２編號１至５所示五間房屋
    ，此五間房屋所有權已於87年9月24日，分別移轉登記與相
    對人丁○○、乙○○、丙○○、甲○○、己○○○。前述土
    地經原法院於八十八年五月六日，准依台中市第一信用合作
    社之聲請，以八十八年拍字第二0九一號裁定准予拍賣，因
    上述房屋、土地於抗告人聲請拍賣時，已同歸一人所有，依
    最高法院89年台抗字第352號判例意旨，應將土地連同其地
    上建物一併拍賣，惟原執行法院僅就上述土地查封拍賣，未
    對上述五間房屋一併查封拍賣，經抗告人對此執行行為聲明
    異議，原法院竟將異議駁回，爰對原法院所為駁回異議之裁
    定提起抗告，求予廢棄原裁定，准許將前述五間房屋一併拍
    賣等語。
二、民法第八百七十七條規定：「土地所有人，於設定抵押權後
    ，在抵押之土地上營造建築物者，抵押權人於必要時，得將
    其建築物與土地併付拍賣」。其立法理由：「土地所有人，
    於設定抵押權後，在抵押物上營造建築物者，應使抵押權人
    於必要時，得以土地與其建築物一併拍賣，以保護其利益，
    否則除去建築物，於經濟上所損甚鉅，然建築物非抵押權之
    標的物，故抵押權人對於建築物之價金，不得行使優先權」
    。又最高法院89年台抗字第352號判例：「按民法第八百七
    十七條係為保護抵押權人之利益，及社會之經濟而設之規定
    ，故於土地抵押後，在其上營造之建築物，雖非土地所有人
    所建，但於抵押權實行時，該建築物若與抵押之土地已歸一
    人所有，則為貫澈上開立法目的，宜解為有該條之適用，得
    於必要時，將土地抵押後，在其上營造之建築物，與該土地
    併付拍賣」。
三、查：如原裁定附表１編號３、４、６、７、８所示土地，前
    經相對人戊○○（即土地所有權人）於設定抵押予抗告人之
    前手即保證責任台中市第一信用合作社（以下稱台中市第一
    信用合作社），設定抵押後，由第三人翁華記股份有限公司
    在此等土地上興建如原裁定附表２編號１至５所示五間房屋
    ，此五間房屋均於87年2月3日辦妥建物第一次登記，並已於
    87年9月24日，連同各該房屋所坐落之土地所有權，分別（
    依序）移轉登記與相對人丁○○、乙○○、丙○○、甲○○
    、己○○○五人等情，有土地登記謄本、建物登記謄本附卷
    可憑。前述土地經原法院於八十八年五月六日，准依台中市
    第一信用合作社之聲請，以八十八年拍字第二0九一號裁定
    准予拍賣，台中市第一信用合作社於88年6月29日具狀聲請
    拍賣抵押物等情，亦有原法院裁定、強制執行聲請狀附卷可
    稽，足見上述房屋、土地，於抗告人以上述拍賣抵押物裁定
    為執行名義聲請拍賣時，已歸同一人所有，則抵押權人即抗
    告人依據民法第877條及最高法院89年台抗字第352號判例意
    旨，於前述執行事件執行中具狀請求原執行法院將土地連同
    其地上建物一併拍賣，即屬正當。相對人雖援引最高法院63
    年台抗字第376號裁定，主張執行法院不應將上開房屋併予
    查封拍賣，惟按該裁定意旨為：「強制執行事件之當事人，
    依執行名義之記載定之，應為如何之執行，則依執行名義之
    內容定之，至於執行事件之債權人有無執行名義所載之請求
    權，執行法院無審認判斷之權」。是該裁定旨在闡釋執行名
    義成立後，執行法院即應依執行名義所載之內容予以執行，
    至於執行事件之債權人有無執行名義所載之請求權，執行法
    院無審認判斷之權之意旨，與本件拍賣抵押物裁定執行名義
    ，裁定主文僅准許拍賣設定抵押之土地，執行法院可否將土
    地上之建物一併查封拍賣之情形不同。相對人援引該裁定而
    主張系爭土地上之建物不應併付拍賣，即無足採。又相對人
    另指稱本件之情形前經台灣高等法院暨所屬法院86年法律座
    談會決議認為不應將建物併付拍賣云云。惟查該法律座談會
    民事第十一案案由：「債權人即土地抵押權人持法院准予拍
    賣土地（抵押物）之裁定聲請強制執行，查封時發現債務人
    於設定抵押權後另行在該土地上建造建築物，乃聲請執行法
    院併將該建物查封拍賣，執行法院應否准許？」該案審查意
    見及研討結論均採甲說，即認為建物不能與基地之使用分離
    而獨存，故實務上於建築物與基地同屬債務人所有時，為避
    免僅就建築物或基地拍賣，事後衍生所有間複雜之法律關係
    ，除有特別情形外，應以併付拍賣為宜。並非如相對人所稱
    該次座談會決議認為不應將建物併付拍賣。是相對人上開主
    張，亦不足採。雖前述五間房屋所坐落之土地，於強制執行
    時，土地所有權已（連同地上房屋）分別移轉給相對人，惟
    拍賣抵押物係對物執行，不因此而受影響，對土地部分仍得
    拍賣，至於土地之地上建物即上述五間房屋部分，依上開說
    明，應併付拍賣，是執行債權人即抗告人於前述執行程序中
    聲請將上述房屋併付拍賣，並無不合，原執行法院僅就土地
    部分予以查封，就建物部分，裁定駁回抗告人所為將上述建
    物一併查封拍賣之聲請，容有未洽，抗告意旨，指摘原裁定
    失當，求予廢棄，為有理由，應由本院將原裁定廢棄。
四、據上論結，本件抗告為有理由，依強制執行法第三十條之一
    、民事訴訟法第四百九十二條，裁定如主文。
中    華    民    國    95    年    1     月    27    日
                    民事第五庭審判長法  官  陳滿賢
                                    法  官  朱  樑
                                    法  官  邱森樟
以上正本係照原本作成。
如不服本裁定應於裁定送達後十日內向本院提出抗告理由狀（須
按照他造人數附具繕本），並繳納抗告費新臺幣1,000元。
                                    書記官  鄧智惠
中    華    民    國    95    年    2     月    8     日
                                                      Ｂ


司法院資訊處製作；財團法人民間司法改革基金會備份。
